臺灣高等法院刑事裁定
111年度毒抗字第154號
抗  告  人  
即  被  告  陳麓元



上列抗告人即被告因違反毒品危害防制條例案件，不服臺灣新北
地方法院中華民國110年12月22日裁定（110年度毒聲字第2534號
），提起抗告，本院裁定如下：
    主  文
抗告駁回。                                              
    理  由
一、原裁定意旨略以：抗告人即被告陳麓元（下稱抗告人）於民
    國110年4月14日23時許，在臺北市萬華區華西街上之某公廁
    內，以將第二級毒品甲基安非他命置於玻璃球燃燒吸食煙霧
    之方式，施用第二級毒品1次之犯行，已據其於偵訊中坦承
    不諱，並有採尿同意書、新北市政府警察局受採集尿液檢體
    人姓名及檢體編號對照表（尿液檢體編號：00000000號）、
    台灣檢驗科技股份有限公司110年5月4日濫用藥物檢驗報告
    在卷可稽。又抗告人前因施用毒品經送觀察、勒戒後，認無
    繼續施用傾向，而於98年1月22日釋放出所，距本案犯行已
    逾3年，檢察官聲請將抗告人送勒戒處所觀察、勒戒，經核
    於法並無不合，爰依毒品危害防制條例第20條第3項、第1項
    、觀察勒戒處分執行條例第3條第1項，裁定令抗告人入勒戒
    處所施以觀察、勒戒，期間不得逾2月等語。
二、抗告意旨略以：抗告人已於三重醫院進行自費戒癮治療幾次
    ，請醫生幫忙戒掉，為了不浪費治療的錢，且伊在外面有跟
    人借錢做生意，怕進去勒戒沒還錢人家會找伊，請給伊一次
    機會，讓伊可以在外自費戒癮治療云云。
三、按犯毒品危害防制條例第10條之罪者，檢察官應聲請法院裁
    定，或少年法院（地方法院少年法庭）應先裁定，令被告或
    少年入勒戒處所觀察、勒戒，其期間不得逾2月。依前項（
    第1項）規定為觀察、勒戒或強制戒治執行完畢釋放後，3年
    後再犯第10條之罪者，適用前2項之規定。同條例第20條第1
    項、第3項定有明文。亦即如觀察、勒戒或強制戒治執行完
    畢釋放後，3年後始再有施用第一級、第二級毒品之行為者
    ，仍適用初犯之規定，先經觀察、勒戒、強制戒治之程序。
    查抗告人於110年4月14日23時許，在臺北市萬華區公共廁所
    施用第二級毒品甲基安非他命之事實，業據抗告人於偵查時
    坦承不諱（見毒偵3842卷第49頁反面），且其為警查獲時所
    採集之尿液檢體，經送驗結果呈甲基安非他命類陽性反應等
    情，有採尿同意書、新北市政府警察局受採集尿液檢體人姓
    名及檢體編號對照表、台灣檢驗科技股份有限公司110年5月
    4日濫用藥物檢驗報告各1紙在卷可憑（見毒偵3842卷第32至
    34、56頁），足認抗告人確有於上揭時、地施用第二級毒品
    之行為。又抗告人前於97年間因施用第二級毒品案件，經臺
    灣士林地方法院以97年度毒聲字第93裁定送觀察、勒戒，認
    無繼續施用毒品傾向，於98年1月22日釋放出所，並經臺灣
    士林地方檢察署檢察官於同年月31日以98年度毒偵緝字第2
    號為不起訴處分，此後抗告人均未再受觀察、勒戒或強制戒
    治處分等情，有本院被告前案紀錄表在卷可稽。抗告人於本
    案在110年4月14日施用第二級毒品，距其最近一次因犯施用
    毒品罪經觀察、勒戒執行完畢釋放日之98年1月22日既已逾3
    年，依據前揭說明，即應再令觀察、勒戒，原審裁定將抗告
    人送勒戒處所執行觀察、勒戒，於法並無不合。
四、抗告意旨請求改命戒癮治療云云。惟查，毒品危害防制條例
    所規定之觀察、勒戒處分，其立法意旨在幫助施用毒品者戒
    除毒癮，該處分之性質非為懲戒行為人，而係為消滅行為人
    再次施用毒品之危險性，目的在戒除行為人施用毒品之身癮
    及心癮措施；觀察、勒戒係導入一療程觀念，針對行為人將
    來之危險所為預防、矯治措施之保安處分，以達教化與治療
    之目的，可謂刑罰之補充制度，從而毒品危害防制條例本身
    所規定之觀察、勒戒及強制戒治等保安處分，雖兼具自由刑
    之性質，卻有刑罰不可替代之教化治療作用，且觀察、勒戒
    既屬用以矯治、預防行為人反社會性格，而具社會保安功能
    之保安處分，當無因行為人之個人或家庭因素而免予執行之
    理，是毒品危害防制條例規定之觀察、勒戒處分係屬強行規
    定，倘有施用毒品之行為，除檢察官審酌個案情形，依同條
    例第24條第1項為附條件緩起訴處分，可排除適用外，凡經
    檢察官聲請，法院原則上應予尊重，僅得依法裁定令入勒戒
    處所觀察、勒戒，以查其是否仍有施用毒品傾向，並據以斷
    定幫助行為人徹底戒毒之方法，法院尚無自由斟酌以其他方
    式替代之權，且戒癮治療係基於防制毒品危害之刑事政策，
    及毒品危害防制條例第24條鑑於對若干施用毒品者，若僅施
    以徒刑不足以斷絕毒癮之規範本旨，使檢察機關與衛生主管
    機關合作，由檢察官審酌個案情形，援引毒品危害防制條例
    第24條，改以緩起訴處分方式轉介毒品施用者前往醫療院所
    治療，惟是否給予被告為附條件緩起訴處分，屬檢察官依法
    行使之裁量職權。查抗告人前於109年5月13日間因施用第二
    級毒品行為，經檢察官為附命完成戒癮治療之緩起訴處分，
    緩起訴期間為109年11月13日至111年5月12日，有本院被告
    前案紀錄表、臺灣新北地方檢察署以109年度毒偵字第4538
    號緩起訴處分書在卷可稽，然抗告人卻於前述緩起訴期間再
    犯本件施用第二級毒品犯行，足見其對毒品之依賴性使其難
    以以自行至醫療院所為戒癮治療而達成戒癮之目的甚明。再
    檢察官於偵查中已就抗告人曾否因施用毒品經觀察勒戒、本
    次查扣如扣押物品目錄表所示之物（吸食器、甲基安非他命
    ）作何使用等事項訊問抗告人（見毒偵3842卷第49頁反面）
    ，顯已考量抗告人接觸毒品頻率、個案情節，而採取觀察、
    勒戒，不採戒癮治療方式，此乃檢察官裁量權之適法行使，
    法院自應予以尊重；又抗告人前開緩起訴處分未經撤銷，則
    抗告人所陳自費至三重醫院為戒癮治療，或係依前開緩起訴
    處分誡命為之，或係本案犯罪發覺後始至醫療機構為戒癮治
    療，自無從適用毒品危害防制條例第21條第1項規定而免將
    請求治療者送法院或檢察機關。
五、綜上所述，原審依檢察官之聲請裁定命抗告人送勒戒處所觀
    察、勒戒，經核其認事用法並無違誤，抗告意旨徒執前詞指
    摘原裁定不當，請求撤銷原裁定，為無理由，應予駁回。
六、據上論斷，應依刑事訴訟法第412條，裁定如主文。
中　　華　　民　　國　　111 　年　　2 　　月　　24　　日
              　　刑事第十八庭  審判長法　官  何俏美
                                      法　官  葉乃瑋
                                      法　官  陳海寧
以上正本證明與原本無異。
不得再抗告。
                                      書記官  謝文傑
中　　華　　民　　國　　111 　年　　2 　　月　　24　　日